【裁判字號】    98,上易,2940
【裁判日期】    981229
【裁判案由】    妨害自由等
【裁判全文】
臺灣高等法院刑事判決
                                    98年度上易字第2940號
上  訴  人  臺灣板橋地方法院檢察署檢察官
被      告  甲○○
                    （現在臺灣桃園監獄執行中）
            乙○○
                    （現在臺灣臺北監獄執行）
上列上訴人因被告等妨害自由等案件，不服臺灣板橋地方法院98
年度易字第1115號，中華民國98年8月10日第一審判決（起訴案
號：臺灣板橋地方法院檢察署97年度偵字第23891號、偵緝字第2
867號），提起上訴，本院判決如下：
    主  文
上訴駁回。
    事  實
一、(一)甲○○曾因違反麻醉藥品管理條例案件，經本院87年上更
    一字第5號判決有期徒刑6年8月確定，又因違反麻醉藥品管
    理條例案件、槍砲彈藥刀械管制條例案件，分別經臺灣桃園
    地方法院86年訴字第1652號（起訴書誤載為1427號）、臺灣
    板橋地方法院87年訴字第65號判決有期徒刑7月、5月確定，
    上開數罪經接續執行，於民國（下同）87年4月23日入監執
    行，90年1月20日假釋出監付保護管束；復因竊盜、偽造文
    書案件，各經本院92年上易字第3369號、臺灣板橋地方法院
    94 年訴字第786號判決有期徒刑8月、6月確定，裁定應執行
    有期徒刑1年，並經撤銷前案假釋，應執行殘刑有期徒刑3年
    11 月23日，經接續執行，上開各罪再經臺灣板橋地方法院
    96 年聲減字第6806號裁定減刑並定應執行刑為有期徒刑7年
    1 月，於97年1月15日執行完畢。(二)乙○○則於89年間因販
    賣第二級毒品及收受贓物等案件，經臺灣桃園地方法院89年
    訴字第321號判決分別判處有期徒刑4年、5月，應執行有期
    徒刑4年4月確定；復因偽造文書案件，經臺灣新竹地方法院
    90年訴字第90號判決有期徒刑5月確定；又因施用第一、二
    級毒品案件，經臺灣桃園地方法院90年訴字第1715號判決有
    期徒刑7月、4月，應執行有期徒刑10月確定，復與前開偽造
    文書案件所處有期徒刑5月，經臺灣桃園地方法院92年聲字
    第42號裁定應執行刑有期徒刑1年2月，經接續執行，於95
    年3月23日假釋出監付保護管束，迄95年12月20日保護管束
    期滿，假釋未經撤銷，未執行之刑，以已執行論。
二、甲○○、乙○○、柯郁（柯郁強制犯行業經原審98年易
    緝字第171號判決有期徒刑8月確定）與不詳真實姓名年籍綽
    號「阿派」之成年男子，共同基於恐嚇及脅迫丙○○○行無
    義務之事之犯意，於97年8月14日20時許，由與丙○○○熟
    識之乙○○撥打電話約丙○○○見面，再由「阿派」駕駛車
    牌號碼Q9-8549號自用小客貨車（該車係陳德城於97年8月14
    日19 時許，在桃園縣龜山鄉○○○○街底空地遭竊，甲○○、乙○○、柯郁所涉竊盜罪嫌，因證據不足，經檢察官
    另為不起訴處分）搭載甲○○、乙○○、柯郁，抵達桃園
    縣龜山鄉○○路之體育館旁搭載丙○○○，嗣丙○○○上車
    後，甲○○、柯郁即以丙○○○之丈夫詹四棱（綽號一明
    ）積欠渠等購買毒品之款項新臺幣（下同）10萬元為由，要
    求丙○○○處理此事，經丙○○○拒絕後，柯郁即以「妳
    要是不處理，我就帶妳到我家」（即意指將丙○○○押至住
    處）之言詞，恫嚇丙○○○代夫償債，柯郁並取出其所有
    不具殺傷力之空氣槍1 支對車底發射鋼珠，以此加害生命、
    自由之事恫嚇丙○○○，致丙○○○心生畏懼不敢反抗，應
    允支付對折即5 萬元，以此方式脅迫丙○○○行無義務之事
    。嗣於同日23時20分許，上開車輛行經臺北縣鶯歌鎮○○街
    測速照相桿前，「阿派」見前有警員執行路檢，唯恐所駕之
    贓車遭警追緝，乃突然迴車，渠等並陸續跳車逃逸，經警查
    覺有異，一路追捕，嗣於同日23時25分許，在臺北縣鶯歌鎮
    ○○○路4 巷口，逮捕因跳車不慎受傷之甲○○，另於同日
    23 時30 分許，在鶯歌鎮○○○路18巷口，查獲上開遭棄之
    贓車及車內之丙○○○，並於車內扣得注射針筒1 支、手機
    3 支、面額1000元之玩具鈔票17張、面額500 元之玩具鈔票
    23張、柯郁所有不具殺傷力之空氣槍1 支、鋼珠51顆、黑
    色皮包1 個（內有郵局存摺1 本、印章1 枚）（柯郁所涉
    違反槍砲彈藥刀械管制條例犯嫌及丙○○○所涉意圖販賣而
    持有第一級毒品犯嫌，均經檢察官另為不起訴處分），復於
    同日23時45分許，在鶯歌鎮○○○路與二路口，逮捕棄車逃
    逸之乙○○。柯郁、甲○○、乙○○等人始未取得丙○○○支付5 萬元而未得逞，並經警循線查悉上情。
三、案經丙○○○告訴，由臺北縣政府警察局三峽分局報告臺灣
    板橋地方法院檢察署檢察官偵查起訴。
    理  由
壹、證據能力部分：
一、按被告以外之人於審判外向法官所為之陳述，得為證據，刑
    事訴訟法第159條之1第1項定有明文。查柯郁以被告身分
    在臺灣板橋地方法院98年易緝字第171號案件審理時向法官
    所為之供述或答辯，係屬於本件審判外向法官所為之陳述，
    依上開規定，有證據能力。
二、又被告以外之人於偵查中向檢察官所為陳述，除顯有不可信
    之情況者外，得為證據。刑事訴訟法第159條之1第2項定有
    明文。本案丙○○○於偵查中檢察官訊問時之證言，雖屬被
    告以外之人於審判外之陳述，然丙○○○於檢察官訊問時經
    依法具結，且查無不正取證之情形，依上開供述作成之客觀
    條件及環境，並無顯有不可信之情況，有證據能力。
貳、實體部分：
一、被告甲○○、乙○○於原審均矢口否認有何恐嚇及使人行無
    義務之事之犯行，被告甲○○辯稱：伊會在車上係因為請乙○○和「阿派」開車帶伊去三峽拿燒錄機，伊雖有聽到柯郁
    與丙○○○間有關欠錢的對話，但伊沒有參與這件事，伊
    叫乙○○載伊回家的途中遇到臨檢，才被警察帶回派出所云
    云；被告乙○○則先辯稱：伊當時毒癮發作，才打電話給丙○○○，約她見面拿海洛因，見面時我把丙○○○給我的毒
    品拿給柯郁，因為我坐在副駕駛座，車內音響有打開，所
    以伊不知道後來甲○○、柯郁在後面與丙○○○說什麼。
    直到警詢時才知道柯郁有叫丙○○○拿5 萬出來抵她老公
    的帳云云。其後復改稱：伊是在快到體育館時才知道柯郁
    等人要求丙○○○處理她老公的事，所以才會在丙○○○上
    車時跟她說「嫂子，對不起」等語。而甲○○於本院審理時
    則直陳，丙○○○的丈夫沒有欠我們錢。且經查：
(一)、前揭事實，業據證人即被害人丙○○○於原審審理時證稱：
    「當日是乙○○約伊在桃園體育館前見面，伊會上車就是因
    為乙○○要帶伊去找『小夢』之女子，伊不知道車子是要開
    去哪裡，伊是從右後車門上車的，甲○○打開車門，甲○○
    是坐在右手邊，柯郁是坐在左手邊，甲○○是腳挪了一下
    ，讓伊坐在他旁邊即中間位置。而他們二人都坐在靠近車門
    部分，把中間的位置空下來，好像要等著伊坐，所以伊看到
    時有點猶豫，伊當時心想我跟他們無冤無仇應該不會對伊怎
    麼樣，所以伊相信乙○○的話，讓他們載我去找『小夢』。
    當時在車上加伊共有五個人，伊只認識乙○○，乙○○是坐
    副駕駛座，上車後，乙○○就說『嫂子，後面那兩個人有話
    跟你說』，當時是坐伊左手邊的柯郁先開口，問伊說『一
    明』是不是伊老公，說伊老公上個月跟他拗了半兩「糖仔」
    （臺語指安非他命），問伊要怎麼處理，伊說伊當時在勒戒
    伊不知道，要伊怎麼處理，甲○○是有接著說『妳勒戒回來
    ，妳老公都沒跟你說這件事嗎？』，伊又跟他說伊老公已經
    被抓了，但是柯郁說伊一定要處理，伊是有跟他講說伊一
    個女人帶著三個孩子，伊沒有那個錢給他，伊的錢是要留給
    我兒子去日本上學要用的，後來柯郁又說『你要是不處理
    ，我就帶你到我家』，意思就是要把伊押走，伊想說不能被
    他們押走，伊就對著車上的人說叫他們全部跟伊回家籌錢，
    柯郁說怎麼可能讓我回去，後來甲○○有說該處理就要處
    理，甲○○當時之口氣不是很好，也不是很壞，不會很兇。
    伊就問他們說你們的意思就是要把伊押走嗎，司機就說『押
    你就押你，怕你喔。』，伊就答應柯郁把伊兒子要上學的
    錢先領出來給他，柯郁說那些安非他命差不多十萬元，伊
    說既然是伊老公拗他，伊有道義上的責任，伊說伊付五萬元
    給他們，柯郁說好。甲○○就跟其他的人說『人家都說要
    給你了，就放他走。』，伊就說要去領錢，但伊的提款卡是
    合作金庫才能領錢，因為伊的提款卡沒有跨行，柯郁跟伊
    說叫伊提款卡先給他，到了之後他下車提款，但是伊不肯，
    伊跟他說如果伊提款卡給你，伊不知道你會領多少錢，甲○○和柯郁就說伊密碼可以隨時改，伊說可以改也沒有用，
    伊錢都已經被你們領走了，他們不相信伊的提款卡只有合作
    金庫可以領，他們認為應該是可以跨行提領，當時經過的地
    區都是山區，在商量哪邊有提款機就遇到警察臨檢。乙○○
    只有在我上車的時候跟我說『嫂子，對不起。』，其他時間
    都沒有說話，當時伊剛坐定在中間位置，伊感覺乙○○好像
    是迫於無奈。而在伊答應給五萬元之前，柯郁有把槍放在
    腳邊射擊，伊有聽到碰一聲，伊就往發出聲音的地方看一下
    ，看到柯郁有拿一支槍，但伊不知道那是真槍還是假槍。
    伊聽到槍聲後很害怕，在柯郁開槍之前，伊一直在爭執所
    有的事情伊都不知道，叫伊怎麼處理，伊當時的意思就是伊
    不想處理這件事，這些錢不是伊應該給他的。」（見原審易
    字卷第131-135 頁）。參以證人丙○○○自警詢時、偵查中
    迄原審審理時證述始終一致（見偵卷第14-17、85、178-181
    頁），且本案共犯柯郁於臺灣板橋地方法院98年易緝字第
    171號案件審判中已坦承確有與甲○○、乙○○共同為上開
    犯行，並亦自承確有於車上以其所有不具有殺傷力之空氣槍
    射擊一發（見原審易緝字卷第32頁到第32頁背面）。此外，
    復有扣案之不具殺傷力之空氣槍1支、鋼珠51顆足資佐證，
    是證人丙○○○之證詞，自堪信為真實。
(二)、被告甲○○雖辯稱並未參與，而被告乙○○則辯稱因車內有
    開音響，故不知當時車上發生何事。惟被告乙○○在偵查中
    供稱：「伊和『阿派』、甲○○、柯郁在車上一開始是想
    找毒品海洛因，言談中發現伊與甲○○、柯郁都認識『一
    明』，因為丙○○○先前曾懷疑其丈夫『一明』與綽號『小
    夢』之女子有染，故請伊約『小夢』出來談清楚，伊因與丙○○○較為熟識，故甲○○就叫伊打電話給丙○○○跟她拿
    毒品，伊與丙○○○聯繫，丙○○○並允諾給與毒品，伊等
    開車前往相約地點拿取毒品時，丙○○○上車將毒品交與伊
    ，甲○○還是柯郁有跟丙○○○說『嫂子，你認得我嗎？
    之前一明差我們藥錢』。」（見偵卷第188- 189頁）。在原
    審審理時亦稱：「伊是在快到體育館時才知道柯郁等人要
    求丙○○○處理她老公的事，所以才會在丙○○○上車時跟
    她說『嫂子，對不起』。」（見原審卷第13 6頁）；另被告
    甲○○在偵查中供稱：「伊在車上有聽到柯郁跟丙○○○
    提到之前跟她老公拿安非他命半兩9 萬元，錢拿了沒交貨，
    伊想當天應該是柯郁跟乙○○講好要約丙○○○出來。」
    （見偵卷第150 頁）。另在原審審理時亦自承：「伊有對丙○○○提及『該處理就要處理』（見原審卷第134 頁背面）
    。並於本院審理時稱「丙○○○的丈夫並沒有欠我們錢，因
    為她丈夫在關，所以要騙她。」（見本院審判程序筆錄）。
    倘被告甲○○僅係順道搭乘「阿派」駕駛之車而未參與強制
    犯行，則被告甲○○豈能知悉丙○○○的丈夫究竟是否積欠
    柯郁金錢？且若丙○○○僅係要搭乘便車，又何以被告甲○○須刻意挪動雙腳讓丙○○○坐在被告甲○○與柯郁中
    間？此均與常情不符。又丙○○○是由被告乙○○打電話相
    約見面，丙○○○於交付被告乙○○物品後，卻又進入車內
    ，被告乙○○何能就丙○○○進入車內所為何事漠不關心、
    毫無所悉？又何須於向丙○○○表示「嫂子，對不起」等愧
    疚之意？況上開自小客車車內空間並不大，此有警方所攝之
    蒐證照片可稽（見偵卷第53頁），被告乙○○、甲○○、柯
    郁等人間各自之一舉一動、一言一行均能為其他人所知曉
    ，是被告乙○○所辯因車內音響致伊不知車廂內發生何事云
    云，難以採信。
(三)、綜上所述，被告二人前開辯解，顯係事後卸責之詞，並不足
    採，且原審判決被告二人有罪後，被告二人均未上訴，亦可
    見被告二人確有前開犯行，被告二人犯行，堪以認定。
二、按共同正犯間，非僅就其自己實施之行為負其責任，並在犯
    意聯絡之範圍內，對於他共同正犯所實施之行為，亦應共
    同負責；再共同正犯之意思聯絡，不限於事前有所協議，其
    於行為當時，基於相互之認識，以共同犯罪之意思參與者，
    亦無礙於共同正犯之成立（參看最高法院32年上字第1905號
    、73年臺上字第1886號判例）。次按刑法第305條之恐嚇罪
    ，係指單純以將來加害生命、身體、自由、名譽及財產之事
    ，恐嚇他人致生危害於安全者而言，如對他人之生命、身體
    等，以現實之強暴脅迫手段加以危害要挾，使人行無義務之
    事，即應構成刑法第304 條之強制罪，而非同法第305 條之
    恐嚇安全罪（參看最高法院72年臺上字第5618號判決）。核
    被告二人所為，均係犯刑法第304 條第2 項、第1 項之以脅
    迫使人行無義務之事未遂罪。被告乙○○、甲○○與柯郁
    及不詳真實姓名年籍綽號「阿派」之成年男子間，有犯意聯
    絡及行為分擔，均為共同正犯。又被告二人雖已著手於脅迫
    行為之實行，惟未生使人行無義務之事之結果（即丙○○○
    並未給付該5 萬元），犯罪尚屬未遂，爰依刑法第25條第2
    項之規定，按既遂犯之刑減輕之。而被告二人在脅迫告訴人
    丙○○○代償5 萬元行此無義務之事之過程中，渠等間雖有
    以言詞恐嚇，柯郁並有持不具殺傷力之空氣槍加以射擊，
    然參諸前揭說明，該等恐嚇危害安全之犯行，應係強制罪之
    部分行為，自毋庸另予論罪，公訴人認被告二人所為另構成
    刑法第305 條恐嚇罪，並認與前開論罪部分具有想像競合犯
    之裁判上一罪關係，且漏未論述本案應構成使人行無義務之
    事未遂罪，參諸前開說明，均容有未洽，併此敘明。末查，
    被告二人前曾分別受有如事實欄第一項所載之犯罪科刑及執
    行情形，有本院被告前案紀錄表在卷可憑，渠2 人於受有期
    徒刑之執行完畢後，5年以內故意再犯本件有期徒刑以上之
    罪，均為累犯，均應依刑法第47條第1項之規定加重其刑。
    前揭刑之加減依刑法第70條第1項先加後減之。
三、原審審酌被告二人犯罪之動機、目的、手段、所參與之程度
    ，暨斟酌渠等所為對於告訴人之身心產生極大威脅及渠等之
    犯後態度等一切情狀，判決被告二人各有期徒刑6 月，併諭
    知如易科罰金時，均以新臺幣1 仟元折算1 日之標準。再以
    扣案之不具殺傷力之空氣槍1 支、鋼珠51顆，係共犯柯郁
    所有，用以恐嚇丙○○○已達強制犯行之用，此業據共犯柯
    郁在原審另案中所自承（見原審易緝字卷第32頁背面），
    併予宣告沒收，經核尚無不合。
四、檢察官提起上訴略以：丙○○○既已因被告二人及柯郁之
    威脅，應允支付5萬元債務，則依民法第300條規定，丙○○○即已承擔其夫對被告等人之債務，而為無義務之事，被告
    二人所為應屬既遂，丙○○○未實際支付5萬元，無礙被告
    二人強制犯行既遂之認定云云。惟債務承擔，必以債權人與
    債務人確實存有債權、債務關係為前提。本案被告甲○○於
    本院審理時稱「丙○○○的丈夫沒有欠我們錢，因為她丈夫
    在關，所以要騙她」，故被告二人是否對於丙○○○之丈夫
    確有債權之存在即有疑義。況縱認丙○○○之夫確曾因毒品
    交易而積欠被告二人金錢，惟其間之買賣契約亦因違反法律
    禁止買賣毒品之強行規定，依民法第71條為無效，其間債權
    債務之關係自無從發生（參看最高法院20年上字第號202 判
    例），是丙○○○自不因允諾即負有債務，檢察官認丙○○○既已允諾償還即負有債務，而已為無義務之事，認被告二
    人之強制犯行應屬既遂，容有誤會。檢察官之上訴，並無理
    由，應予駁回。
據上論斷，應依刑事訴訟法第368條，判決如主文。
本案經檢察官張啟彬到庭執行職務。
中    華    民    國    98    年    12    月    29    日
                  刑事第十一庭審判長法  官  張連財
                                    法  官  楊照男
                                    法  官  林明俊
以上正本證明與原本無異。
不得上訴。
                                    書記官  蕭詩穎
中    華    民    國    98    年    12    月    29    日
附錄本案論罪科刑法條：
刑法第304條
以強暴、脅迫使人行無義務之事或妨害人行使權利者，處3年以
下有期徒刑、拘役或3百元以下罰金。
前項之未遂犯罰之。


司法院資訊處製作；財團法人民間司法改革基金會備份。
